【裁判字號】    98,訴,358
【裁判日期】    980831
【裁判案由】    拆屋還地
【裁判全文】
臺灣桃園地方法院民事判決               98年度訴字第358號
原      告  甲○○
訴訟代理人  潘維成律師
複  代理人  陳淑雯律師
被      告  丙○○
訴訟代理人  林宗竭律師
上列當事人間拆屋還地事件，本院於民國98年8 月14日言詞辯論
終結，判決如下：
    主      文
原告之訴駁回。
訴訟費用由原告負擔。
    事實及理由
壹、程序方面：
    按訴狀送達後，原告不得將原訴變更或追加他訴，但擴張或
    減縮應受判決事項之聲明者，則不在此限。民事訴訟法第25
    5 條第1 項第3 款定有明文。本件原告起訴時聲明：(一)被告
    應將坐落桃園縣龜山鄉○○段344 地號土地（下稱系爭土地
    ）上約118 平方公尺之房屋拆除後，將土地返還原告；(二)被
    告應給付原告新台幣（下同）396,480 元，及自民國98年3
    月1 日起至返還占用土地之日止，按年給付原告79,296元；
    嗣因原告訴請拆除之房屋即係已為保存登記之桃園縣龜山鄉
    ○○段320 建號建物（鋼筋混凝土造二層，一層面積117.56
    平方公尺、二層面積117.56平方公尺、屋頂突出物5.83平方
    公尺，門牌號碼為桃園縣龜山鄉○○村○○○街20巷11號，
    下稱系爭建物），系爭建物於建成後並無增建情形，為兩造
    所不爭執，原告乃於98年7 月13日具狀變更第一項聲明為：
    被告應將坐落系爭土地上之系爭建物拆除後，將土地返還予
    原告（卷第48頁），核其變更後之聲明僅屬擴張應受判決事
    項之聲明，而不涉及訴之變更或追加，參照前開規定，應予
    准許。
貳、實體方面：
一、原告起訴主張：
  (一)系爭土地（重測前為桃園縣坪頂大湖段第34之1 號、第34之
    2 號、第34之5 號地號）為原告所有，詎遭被告所有之系爭
    建物無權占用。爰依民法第767 條本於所有權人之地位，請
    求排除被告之侵害即拆除系爭建物並返還占用土地。另依不
    當得利之規定，請求被告返還相當於租金之不當得利，其不
    當得利金額之計算依土地法第97第1 項、第105 條之規定，
    以系爭建物占用土地之申報地價總額百分之10計算；而系爭
    土地之申報地價為每平方公尺6,720 元，原告於77年7 月22
    日取得系爭土地所有權，而被告所有之系爭建物則自81年間
    即已無權占用系爭土地，據此，原告當得向被告請求自起訴
    日起回溯五年之相當於租金之不當得利之金額共計為396,48
    0 元，暨自起訴日起至被告將占用土地返還之日止，按年給
    付79,296元【計算式：6,720 ×118 ×10÷100 ＝79,296（
    每年應給付之金額）；79,296×5 ＝396,480 】。
  (二)原告雖曾因兩造之母親出面協調下，惟協議係以「被告將桃
    園縣龜山鄉○○段494 地號土地（重劃前為坪頂大湖段517
    地號土地）其中之面積251 坪所有權移轉登記予原告，並將
    該土地出租之租金依照比例予原告」為停止條件，原告始無
    償提供系爭土地予被告使用，故兩造間就系爭土地係成立附
    停止條件之無償使用借貸契約，惟因前開停止條件未成就，
    故此附停止條件之無償使用借貸契約並未生效，系爭建物占
    用原告所有之系爭土地，自屬無權占有。
  (三)又縱即使兩造間上開協議屬民法第398 條之互易契約，然因
    當時有效之農業發展條例禁止農地細分，故該互易契約亦因
    違反法律規定，依民法第246 條第1 項：「以不能之給付為
    契約標的者，其契約為無效。」之規定而應屬無效。系爭建
    物占用原告所有之系爭土地，仍屬無權占用。
  (四)退步言之，縱認兩造間之系爭土地使用借貸契約已成立生效
    ，惟按使用借貸未定有期限而定有使用之目的者，應於其使
    用完畢時返還之，但經過相當時期，可推定借用物已使用完
    畢，貸與人亦得為返還之請求，民法第470 條第1 項後段定
    有明文。準此，借地造屋未定有期限者，法院應斟酌房屋之
    種類、品質及經過時期並一切情形，以定其使用土地是否已
    完畢，不能一概認為必須俟房屋毀壞至不堪使用之時，始得
    謂依借貸目的已使用完畢，如該房屋已逾行政院頒布之固定
    資產耐用年數表所載房屋之耐用年數，屋齡已久，且原貸與
    之情事已有變更，應認借貸目的已使用完畢，此有最高法院
    94年台上字第1717號判決意旨可供參照。本件原告之所以同
    意被告於系爭土地上興建系爭建物，係因原告接受母親協調
    ，被告須將其所有龜山鄉○○段第494 號地號土地中之25 1
    坪所有權移轉登記予原告所有，原告方同意被告於系爭土地
    上興建系爭建物，然被告嗣後並未依據協議將該龜山鄉○○
    段第494 號地號土地中之251 坪所有權移轉登記予原告，反
    而將龜山鄉○○段第494 號地號土地出租予他人使用，亦未
    依比例將租金分配予原告，嚴重違反誠信原則，則應認本件
    原使用借貸之情事當已變更，借貸目的已使用完畢，原告自
    可終止使用借貸；況被告已將系爭建物出租予他人使用而非
    自用，依據最高法院49年台上字第381 號判例意旨：「使用
    借貸為無償契約，原屬貸與人與使用人之特定關係，除當事
    人另有特約外，自無移轉其權利於第三人之可言。倘借用人
    未經貸與人同意，擅將借用物轉讓第三人使用者，貸與人自
    得終止契約。」，亦應認原告得終止系爭土地使用借貸契約
    。據此，原告以起訴狀作為終止兩造間就系爭土地之使用借
    貸契約之意思表示，並訴請被告拆屋還地。
  (五)並聲明：1.被告應將系爭土地上之系爭建物拆除後，將土地
    返還原告。2.被告應給付原告396,480 元，及自98年3 月1
    日起至返還占用土地之日止，按年給付原告79,296 元。
二、被告則以：系爭土地係經原告同意無償提供予被告占用建造
    系爭建物，兩造見就系爭建物占用土地成立使用借貸契約，
    且否認有原告所稱換地協議之說，原告自無所謂因情事變更
    而得終止兩造間使用借貸契約之事由存在；且因兩造並未約
    定借用期間，原告欲終止使用借貸契約，須能證明被告已不
    使用系爭建物以供居住或系爭建物已不堪住用，始得認為被
    告已依借貸之目的使用完畢，進而終止使用借貸契約。惟被
    告系爭建物目前尚可供人居住，且被告並非不使用系爭建物
    ，原告自無任意終止兩造間使用借貸契約之由。是以，被告
    占用系爭土地係有權占用，原告訴請拆屋還地及相當於租金
    之不當得利，應無理由。並聲明：原告之訴駁回。
三、經查，系爭土地為原告所有，系爭建物為被告所有，與原告
    所有之桃園縣龜山鄉○○段319 建號建物（門牌號碼桃園縣
    龜山鄉○○村○○○街20巷9 號）均坐落於系爭土地上，此
    二建物係於80年5 月10日以兩造為起造人聲請建造執照而一
    併興建者，兩造各自支出2 分之1 之興建費用，並於申請建
    造執照時經系爭土地所有權人即原告出具土地使用權同意書
    ，而經台灣省政府住宅局都市發展局於81年1 月20日核發81
    使林字第004 號使用執照，二者於建築結構上係獨棟雙併之
    一體建築，二者之一樓中間處設有一共同使用之樓梯通往各
    自二樓空間等情，有系爭土地謄本、系爭建物謄本、使用執
    照、土地使用權同意書（卷第6 、15、33-3 4頁），另經本
    院向桃園縣政府調閱上開使用執照案卷核閱無誤，並由本院
    於98年6 月26日會同兩造及桃園地政事務所人員至現場勘驗
    明確（卷第45-46 頁勘驗筆錄），足堪認定。
四、原告主張系爭建物占用系爭土地並無法律上權源，本於系爭
    土地所有權人之地位請求被告拆屋還地等語。被告則以兩造
    間就系爭土地有使用借貸契約為辯。是本件所應審究者即為
    系爭建物占用系爭土地有無占有權源？經查：
  (一)原告主張前經母親協調下同意將系爭土地一部無償提供被告
    興建系爭建物，惟係以「被告應將桃園縣龜山鄉○○段494
    地號土地（重劃前為坪頂大湖段517 地號土地）其中之面積
    251 坪所有權移轉登記予原告，並將該土地出租之租金依照
    比例予原告」為停止條件，故兩造間就系爭建物占用土地係
    成立附停止條件之使用借貸契約，於停止條件成就前，兩造
    間使用借貸契約尚未生效，系爭建物占用系爭土地即為無權
    占有云云。惟按法院就當事人主張之事實所為法律之判斷，
    本不受當事人陳述之法律上意見之拘束；又按稱使用借貸者
    ，謂當事人一方以物交付他方，而約定他方於無償使用後返
    還其物之契約，民法第464 條定有明文；再按附條止條件之
    法律行為，於條件成就時，發生效力，民法第99條第1項 亦
    有明文。是以，本件原告主張之上開協議如果存在，當係以
    原告負有提供系爭建物占用土地予被告使用之給付義務，而
    被告則負有移轉另一筆土地所有權之一部予原告所有之給付
    義務，兩造間成立以此二者互為對待給付之無名契約，故原
    告提供系爭土地顯非無償，核與前揭使用借貸契約要件並不
    相符，不能認屬使用借貸契約，且原告於被告履行其義務前
    ，即已同意被告於系爭土地上興建系爭建物，於興建系爭房
    屋時原告所出具之土地使用權同意書亦未以被告履行上開給
    付義務為其同意使用土地之停止條件，足見兩造間之上開協
    議於協議成立時即已生效，兩造並無以被告履行上開給付義
    務為契約生效之停止條件之真意，否則原告自應以停止條件
    成就而契約生效後，再履行其提供系爭土地予被告使用之義
    務，並無於契約尚未生效前即履行義務之理。
  (二)原告另主張如認上開協議並非無償契約，兩造間亦係成立互
    易契約，然因當時有效之農業發展條例禁止農地細分，而該
    警大段494 地號土地為農地無法細分，故該互易契約亦因違
    反法律規定而依民法第246 條第1 項規定屬無效云云。惟按
    民法第246 條規定：「以不能之給付為契約標的者，其契約
    為無效。但其不能情形可以除去，而當事人訂約時並預期於
    不能之情形除去後為給付者，其契約仍為有效。附停止條件
    或始期之契約，於條件成就或期限屆至前，不能之情形已除
    去者，其契約為有效。」；而據證人乙○○即兩造之兄弟到
    庭證稱：渠等父親於79年3 月間去世，父親去世前即已將其
    所有之6 筆土地分別登記於渠各兄弟名下，因農地無法分割
    ，故其中警大段494 地號土地暫時登記於被告名下，警大段
    496 地號土地則暫時登記於伊名下，84年後被告將警大段49
    4 地號土地租金交予母親，由大家共同管理，母親有將部分
    租金分給原告使用等語（卷第77頁背面、第78頁），原告亦
    稱被告應履行之條件包括將該土地出租租金依照比例予原告
    等語。由此可見，兩造於80年間聲請系爭建物之建造執照而
    原告出具土地使用權同意書時，當已明確知悉該警大段494
    地號土地因屬農地而無法分割，故係暫以被告將該土地出租
    租金比例分配予原告為對待給付，待日後法令刪除農地分割
    限制後再為分割或移轉為約定。據此，原告所主張之上開協
    議，尚應符合民法第246 條第1 項但書之規定，仍為有效。
  (三)據上，依原告主張之事實，兩造間所成立者，當係以原告負
    有提供系爭房屋占用土地予被告使用之給付義務、被告負有
    移轉龜山鄉○○段494 地號土地所有權之一部予原告所有之
    給付義務此二者互為對待給付之無名契約，則於此契約未經
    解除或終止而仍有效存在之期間，被告所有之系爭建物占用
    系爭土地即屬有權占用，縱被告未依約履行其給付義務，亦
    屬是否構成債務不履行之問題，對於系爭建物占用系爭土地
    之合法權源不生影響。
五、從而，原告依民法第767 條之規定以所有權人地位請求排除
    侵害，及民法第179 條不當得利之規定請求相當於租金之不
    當得利，並無理由，應予駁回。
據上結論，原告之訴為無理由，依民事訴訟法第78條，判決如主
文。
中    華    民    國    98    年    8     月    31    日
                  民事第一庭    法  官  陳雪玉
如對本判決上訴，須於判決送達後20日內向本院提出上訴狀。
上列正本證明與原本無異。
中    華    民    國    98    年    9     月    1     日
                                書記官  吳瓊英

司法院資訊處製作；財團法人民間司法改革基金會備份。
